最高法院刑事判決　　　　　　九十四年度台上字第二０五九號
　　上　訴　人　乙○○
　　　　　　　　　　　　弄38.
　　　　　 　　 甲○○
　　　　　　　　　　　　2
上列上訴人等因違反銀行法案件，不服台灣高等法院中華民國九
十一年六月十三日第二審判決（九十一年度上訴字第九三八號，
起訴案號：台灣台北地方法院檢察署八十九年度偵字第二二三四
三號），提起上訴，本院判決如下：
    主  文
原判決撤銷，發回台灣高等法院。
    理  由
本件原判決認定上訴人乙○○在台北市○○○路四二七巷十七號
三樓，經營之「昭通國際貿易股份有限公司」（下稱昭通公司）
未經設立登記，非依銀行法組織登記，經營銀行業務之機構，明
知除依法律規定外，非銀行不得辦理國內外匯兌業務。竟自民國
八十五年間某日起，在上址以昭通公司名義，經營新台幣與人民
幣間之匯兌業務，並在中國大陸廣東東莞、番禺、上海及香港等
地設立聯絡處，自任負責人，並在台灣、大陸地區，僱用已成年
姓名年籍不詳之人，分別負責台灣地區與中國大陸地區不特定之
台商或個人，兌換新台幣及人民幣。其兌換方法為先以新台幣兌
換美元之匯率，及美元兌換人民幣之匯率計算出新台幣兌換人民
幣匯率後，由台灣地區之客戶，將新台幣匯入乙○○所指定不知
情之陳旻玟等所開立之銀行人頭帳戶內，再將匯款單收據註明中
國大陸受款人姓名、電話或帳號，傳真乙○○以資證明後，由中
國大陸受款人於匯款當日在大陸領取人民幣。或由大陸客戶以同
一之方式，將人民幣交付或匯入乙○○所設中國大陸地區之聯絡
處人員或其指定之帳戶，由台灣地區受款人當日在台灣地區領取
新台幣，計兩岸通匯金額約新台幣四十億元，而賺取匯兌差額。
後與上訴人甲○○談及此等昭通公司經營之新台幣與人民幣間之
匯兌業務，甲○○認有利可圖，二人即基於共同之犯意聯絡及行
為分擔，藉前開未經合法設立之昭通公司名義，自八十七年十月
底起，由甲○○為昭通公司在中國大陸地區寧波、上海及廣東等
地之負責人，負責收受、兌換前開新台幣與人民幣間之匯兌業務
，並由乙○○指定甲○○在華僑銀行民生分行開設000000000000
00帳號、世華銀行民生分行開設 00000000000帳號等供其等辦理
匯款使用，甲○○並因此每兌換人民幣一百萬元即可獲取新台幣
一萬元之佣金。迨於八十九年十月間，為法務部調查局台北市調
查處查獲，並扣得如原判決附表乙○○所有，而與甲○○共同供
匯兌業務所用之物等情。因而將第一審科刑之判決撤銷，改判依
牽連犯關係從一重論處上訴人等共同違反除法律另有規定外，非
銀行不得辦理國內外匯兌業務之規定罪刑（甲○○為累犯），固
非無見。
惟查：(一)按刑事訴訟法第三百七十條所定禁止不利益變更之法則
，其所謂不利益，應從第一審及第二審判決所宣告主文之刑（刑
名及刑度）形式上比較外，尚須總體的綜合觀察，將二判決對應
比較，凡使被告之自由、財產、名譽等受較大損害者，即有實質
上之不利益。緩刑之宣告，本質上無異恩赦，得消滅刑罰權之效
果，故在法律上或社會上之價值判斷，顯對被告有利，若無同條
但書所定例外情形，將第一審諭知之緩刑宣告撤銷，即屬不利益
變更。原判決並無刑事訴訟法第三百七十條但書所定例外之情形
，而將第一審諭知乙○○緩刑宣告撤銷，自屬於法有違。(二)按有
罪之判決書，應記載犯罪之事實，諸凡有關犯罪之時間、地點、
方法、態樣，以及適用法律有關之事項，均應為詳實之記載，始
足為適用法律之依據。原判決認定上訴人以昭通公司名義，經營
新台幣與人民幣間之匯兌業務，並在中國大陸廣東東莞、番禺、
上海及香港等地設立聯絡處，自任負責人，並在台灣、大陸地區
，僱用已成年姓名年籍不詳之人，分別負責台灣地區與中國大陸
地區不特定之台商或個人，兌換新台幣及人民幣等情。惟依據乙
○○於法務部調查局台北市調查處詢問時供稱：「目前香港委託
林明輝負責，大陸三個據點均委由甲○○負責，東莞聯絡人為林
百祿，上海聯絡人為吳肇喜，番禺聯絡人為陳威村，台灣則由我
負責。」（見偵查卷第六頁背面、第七頁）；證人楊千慧證稱：
「台灣公司除我外，尚有乙○○之姊陳金利，亦擔任會計，……
香港聯絡人為林明輝，東莞、上海、番禺的聯絡人分別為林百祿
、吳肇喜、陳威利（乙○○之弟）」（見同上卷第十一頁背面）
。如果無訛，乙○○所僱用之人員，似尚有陳金利、林明輝、林
百祿、吳肇喜、陳威利等人。彼等與乙○○、甲○○是否有犯意
聯絡及行為分擔之共同正犯關係？原審未調查審認，僅於事實籠
統記載乙○○僱用不詳姓名人負責，難認已盡調查能事及有不適
用法則之違法。(三)按科刑之判決書，須將認定之犯罪事實詳記於
事實欄，然後於理由內逐一說明其憑以認定之證據，使事實與理
由兩相一致，方為合法，倘事實欄已有敘及，而理由內未加說明
，是為理由不備，理由已有說明，而事實欄無此記載，則理由失
其依據，均足構成撤銷之原因。證人何雍儀、楊人鶴於法務部調
查局台北市調查處調查時，已就其等二人分別委託乙○○將人民
幣十三萬四千四百元及四千元匯款至香港及大陸之事實供述甚詳
，原判決於理由欄內亦引用前揭供述為論處上訴人等之犯罪依據
。而證人二人前揭供述，又屬乙○○犯罪之構成要件要素，自應
於事實欄內為明白記載，始稱適法。原判決僅於理由欄引用為論
罪依據，卻未於事實欄內就此事實為明白記載，則理由失其依據
，難認適法。(四)上訴人等犯罪後，公司法第十九條第二項已於九
十年十一月十二日修正公布施行，原判決未比較新舊法之適用，
亦有疏失。上訴意旨均執以指摘原判決不當，非無理由，應認有
發回更審之原因。又原審函送法務部調查局台北市調查處併辦意
旨略以乙○○於本案訴訟期間，仍利用陳慈懿等八人設立之帳戶
，繼續從事國內廠商匯款、大陸解款之地下通匯，涉犯違反銀行
法等情，案經發回自應注意及之。
據上論結，應依刑事訴訟法第三百九十七條、第四百零一條，判
決如主文。
中　　華　　民　　國　九十四　年　　四　　月　二十二　日
                      最高法院刑事第十一庭
                          審判長法官  洪　清　江
                                法官  石　木　欽
                                法官  李　伯　道
                                法官  韓　金　秀
                                法官  林　勤　純
      本件正本證明與原本無異
                                      書  記  官
中　　華　　民　　國　九十四　年　　四　　月　二十九　日
                                                      Ｅ
